【裁判字號】    90,上訴,1401
【裁判日期】    901017
【裁判案由】    誣告
【裁判全文】
臺灣高等法院高雄分院刑事判決    九十年度上訴字第一四一號
    上  訴  人  台灣高雄地方法院檢察署檢察官
    被      告  乙○○
右上訴人因被告誣告案件，不服臺灣高雄地方法院九十年度訴字第三六一號中華民國
九十年七月十三日第一審判決（起訴案號：臺灣高雄地方法院檢察署八十九年度偵字
第一二八六七號），提起上訴，本院判決如左：
      主  文
上訴駁回。
      理  由
一、公訴意旨略以︰被告乙○○之弟曾美吉與告訴人甲○○之母蔡美人於民國七十七
    年六月二十四日，在高雄縣燕巢鄉○○路一六號（起訴書誤載為介壽西路一百
    號）合夥經營耀興汽車出租有限公司（下稱耀興公司），並僱用告訴人擔任耀興
    公司之員工。於八十四年二月十三日曾美吉在美國大峽谷發生空難死亡後，被告
    得知曾美吉名下有車號ＶＱ—五七七七號自用小客車一部，現由耀興公司保管中
    ，被告即數次向告訴人索取該部汽車，告訴人認為被告非曾美吉之法定繼承人，
    而拒絕交付該車予被告。被告因此心生不悅，明知告訴人並無侵占之犯意，竟於
    八十八年九月八日上午十一時二十分許，意圖使告訴人受刑事處分，而向有偵查
    犯罪職權之高雄縣警察局岡山分局前鋒派出所警員陳封財報案，謊稱告訴人自曾
    美吉死亡後即侵占曾美吉上揭汽車，而向該管公務員誣告，致使該管機關即岡山
    分局刑事組因而展開調查。嗣告訴人侵占案件經岡山分局移送臺灣高雄地方法院
    檢察署偵辦後，告訴人因無侵占之犯意，業經該署檢察官於八十九年四月二十日
    以八十八年度偵字第二三七九九號為不起訴處分確定，因認被告乙○○涉有刑法
    第一百六十九條第一項之誣告罪嫌等語。
二、按犯罪事實應依證據認定之，無證據不得推定其犯罪事實；又不能證明被告犯罪
    者，應諭知無罪之判決，刑事訴訟法第一百五十四條及第三百零一條第一項分別
    定有明文。次按刑事訴訟法上所謂認定犯罪事實之證據，係指足以認定被告確有
    犯罪行為之積極證據而言，如未能發現相當證據或證據不足以證明，自不能以推
    測或擬制之方法，以為裁判基礎，最高法院二十九年上字第三一五號及四十年
    台上字第八六號分別著有判例可資參照。又認定不利於被告之事實，須依積極證
    據，茍積極證據不足為不利被告之認定時，即應為有利於被告之認定，更不必有
    何有利之證據，最高法院三十年上字第八一六號著有判例可資參照。復按誣告罪
    之成立，須其申告內容完全出於憑空捏造，若所告尚非全然無因，祇因缺乏積極
    證明致被誣告人不受訴追處罰者，尚難遽以誣告罪論；又誣告罪之成立，以告訴
    人所訴被訴人之事實必須完全出於虛構為要件，若有出於誤會或懷疑有此事實而
    為申告，以致不能證明其所訴之事實為真實，縱被訴人不負刑責，而告訴人本缺
    乏誣告之故意，亦難成立誣告罪名；另誣告罪之成立，以意圖他人受刑事處分虛
    構事實而向該管公務員申告為其要件，故其所訴事實，雖不能證明係屬實在，而
    在積極方面尚無證據證明其確係故意虛構者，仍不能遽以誣告罪論處，最高法院
    四十三年台上字第二五一號、四十四年台上字第八九二號及四十六年台上字第九
    二七號分別著有判例可資參照。
三、訊據被告乙○○堅決否認於右揭時地有何虛構事實誣告告訴人侵占之犯行，辯稱
    ：我弟弟曾美吉於八十四年二月十三日在美國大峽谷空難死亡後，同機三位繼承
    人，一位死亡，二位受重傷，安葬、醫療等大小事情都是由我處理，我是接到曾
    美吉名下車號ＶＱ—五七七七號自小客車之岡山稅捐處的稅單後，認為該車應辦
    理暫停使用，才到燕巢鄉曾美吉的租車營業處附近找車，然後再詢問告訴人，他
    說不知道，並叫我報遺失，經過一段時日，我發現該車在高速公路行駛，而對方
    車速太快而追不上，後來又發現該車停放在台南市○○路，我就詢問該車使用人
    得知該車從岡山介壽路的耀興公司所租來，隔日我就到告訴人處告以我已得知該
    車是由耀興公司所出租，並要告訴人不要再出租該車並且要求該車需辦理停止使
    用，以免年年被催繳稅金，告訴人否認有出租情事，隔日告訴人突然電話通知我
    去領回該車，但我去了才知告訴人明知我要辦理停止使用，就先將該車前面車牌
    卸下，我說少一面車牌無法辦理暫停使用，要求到派出所報車牌遺失，當日下午
    二時三十分許，我們先到前鋒派出所，告訴人要我簽名報遺失，我認為車牌是告
    訴人所遺失，應由告訴人報遺失，後來告訴人又藉口說車子是燕巢鄉的，隔日再
    到燕巢分駐所報遺失，結果隔日告訴人亦未去報遺失，再經過一段時日，我路過
    岡山介壽路，發現該車二面均完整懸掛著，我才到前鋒派出所，向警員說明原因
    並會同至現場採證，並聯絡告訴人當晚至派出所說明原因，惟告訴人都不到場，
    我認為告訴人有惡意侵占曾美吉之自用小客車之嫌，才向警局陳情舉發告訴人涉
    有侵占犯嫌，至於告訴人雖提出支票證明該車係由其母蔡美人所購買，但告訴人
    事先均未說明清楚，伊當時並不知道車子是蔡美人所有等語。
四、本件公訴人認被告涉有刑法第一百六十九條第一項之誣告犯行，無非係以車號Ｖ
    Ｑ—五七七七號自用小客車為曾美吉所有，並自曾美吉於上開時地死亡後即停放
    於耀興公司內之事實，有汽車車籍查詢表一份在卷可稽，另有證人蔡美人證述在
    卷，亦為告訴人及被告於偵查中所自承，此部分應可認定為事實。再查，遺產繼
    承人除配偶外，第一順位為直系血親卑親屬，此為民法第一一三八條所明定，被
    告亦自承曾美吉尚有兩位子女，並非曾美吉第一順位法定繼承人，復無曾美吉第
    一順位法定繼承人之授權書，故告訴人拒絕交付該自小客車予被告係依法處理，
    並無不當之處，此為被告所明知。另查，該自小客車為證人蔡美人出資購買，而
    登記在曾美吉名下之事實，有證人蔡美人所有高雄縣燕巢鄉農會支票存根影本十
    三張在卷足憑，該自小客車既是證人蔡美人所購買，則證人蔡美人即是該自小客
    車之所有權人，告訴人又是證人蔡美人之子，故縱使證人蔡美人於曾美吉死亡後
    容許其子即告訴人繼續使用該自小客車，仍與易持有為所有之侵占行為不符。綜
    上所述，被告明知曾美吉名下之自小客車為證人蔡美人出資購買，被告本身亦非
    曾美吉之第一順位法定繼承人，無權要求告訴人交付該自小客車，竟為奪取曾美
    吉之遺產，而誣告告訴人犯侵占罪嫌，再參以該署八十九年度偵字第五九八號
    、八十八年度偵字第二一九七二號兩份不起訴處分書內容，足證被告藉刑事告訴
    為手段，竟圖奪取曾美吉之遺產甚明等語，為其論據。經查：
  (一)被告於原審審理中供述：我是接到稅單後才去尋找該車以便辦理停止使用，當時
    我並不知道該車是何人所買，只知道該車是在曾美吉名下，只是為了幫曾美吉處
    理遺產等語（見原審九十年五月三日訊問筆錄、九十年六月二十九日審判筆錄）
    並提出高雄縣稅捐稽徵處岡山分處八十五年、八十六年、八十七年使用牌照稅稅
    額繳款書影本及八十八年全期使用牌照稅繳款書影本各一紙、高雄市政府警察局
    交通警察大隊及交通部公路局高雄區監理所旗山監理站函覆被告關於車號ＶＱ—
    五七七七號之舉發違反道路交通管理事件通知單影本共七紙以佐其說，且為告訴
    人所不否認，告訴人雖指稱：被告於八十八年年中過來向我要車，第一次我請他
    出示繼承證明，再一起到警局備案，那次沒有下文，他第二次來時，說車子要馬
    上交給他，否則要馬上告我，因為稅單及罰單都是寄到曾美吉的戶籍地址，我都
    沒有收到等語（見原審九十年三月二十八日訊問筆錄），然經原審調閱被告告發
    告訴人侵占案件之八十八年度偵字第二三七九九號偵查卷全卷以查，被告於前案
    警訊中係陳稱：我是在八十四年二月二十二日收到車子超速違規單，並在八十八
    年二月份，發現該車停放在岡山鎮○○○路一號門前，被甲○○侵占並使用
    中，該車因稅金問題，使我弟弟曾美吉的遺產遭到高雄縣稅捐處禁止處分，無法
    辦理一切手續等語（見八十八年度偵字第二三七九九號偵查卷之警卷第三頁反面
    、第四頁正面），足徵被告於前案告發告訴人認其拒絕返還該車，顯有不法所有
    意圖而指稱告訴人涉有侵占罪嫌等情，顯非全然無因，何況被告係以曾美吉死亡
    後，仍有違規罰單告發，顯有人仍使用該車為由而向告訴人要求處理該車，雖告
    訴人以被告並無証明係曾美吉之合法繼承人而拒絕交還汽車，但被告告發所指陳
    事實並無捏造任何事實之情事，姑不論其所主張在法律上是否與刑法侵占罪要件
    相合，亦難認被告主觀上有任意虛捏誣指之犯意。
  (二)又被告於前案提出告發當時，與告訴人互不認識等情，亦為被告與告訴人所同認
    （見前開偵查卷之警卷第一頁反面、第二頁反面），則被告與告訴人當時既互不
    認識，又如能得知該車當時之實際內情為何？故其僅由外觀上係登記為其弟曾美
    吉名義而認係其弟曾美吉生前所購買，自屬合於情理之判斷，堪認被告前開所辯
    當時僅知該車係登記在其弟曾美吉名下，所以希望告訴人將車返還等情，尚堪採
    信，是以被告當時既僅知該車係登記在其弟曾美吉名下，而不知該車之實際出資
    購買者乃係告訴人之母親蔡美人，惟該車現時管領使用者既係告訴人，縱被告並
    非其弟曾美吉之合法繼承人，然其於該時既收到稅單及違規罰單，對告訴人何以
    能管領使用該車卻不支付稅單及違規罰單，顯可疑為無合法原因占用，因而認告
    訴人涉有侵占罪嫌提出告發之行為，在客觀上亦屬合理之懷疑，尚與蓄意捏造情
    節而誣告之構成要件有間。
  (三)再告訴人雖於原審審理中指述該車係由其母蔡美人實際出資購得等語（見原審九
    十年三月二十八日訊問筆錄、九十年四月十九日訊問筆錄、九十年五月十七日訊
    問筆錄），在本院調查中亦到庭指稱：被告在告發伊之前，有去找過伊母親蔡美
    人，伊母親有告訴被告這部車子是她買的，但是被告不相信等語（本院卷第二十
    六頁）。並據證人蔡美人於偵查及原審審理中到庭結證無訛（見本案偵查卷第三
    十三頁反面、原審九十年三月二十八日訊問筆錄），並有高雄縣燕巢鄉農會之蔡
    美人支票存根影本十三紙、高雄縣燕巢鄉農會九十年五月二十八日燕鄉農信字第
    四三八號函所附之證人蔡美人支票影本十二紙及八十一年七月起至八十三年六月
    止之蔡美人甲存帳戶一一—一九一七九號之交易明細表一份、交通部公路局
    高雄區監理所旗山監理站九十年五月二十九日九高監旗字第七七九九號函所附
    之動產擔保交易附條件買賣設定登記申請書一份附卷可參，雖可認該車應係證人
    蔡美人所出資購買者無誤，然此一事實，並非經法院確定判決所確認或國家機關
    以公文書証明確認因而所有權法律關係明確無可爭執，何況監理機關之登記乃係
    曾美吉之名義，被告依監理機關之異動登記而寧可相信該車係屬其弟曾美吉所有
    ，當屬人情之常。故不能以如上開論述之事証客觀上可認該自小客車應係蔡美人
    所有，推斷被告乃主觀上「明知」該車並非其弟曾美吉所有，卻主張屬其弟曾美
    吉所有而故意誣告告訴人侵占該汽車。公訴人遽以前揭經調查證據程序所得之事
    實，回溯推認被告於前案提出侵占之告發當時已明知該車係證人蔡美人所出資購
    買云云，尚嫌無據。
  (四)另公訴意旨以臺灣高雄地方法院檢察署八十九年度偵字第五九八號、八十八年
    度偵字第二一九七二號兩份不起訴處分書內容，足證被告藉刑事告訴為手段，竟
    圖奪取曾美吉之遺產甚明，而認被告涉犯本件誣告罪嫌云云。惟查，前開妨害名
    譽及偽造文書等二案雖均經該署檢察官為不起訴處分確定，此有該二份不起訴處
    分書附卷足稽，然經本院核閱該二份不起訴處分書之內容以觀，該等內容均與本
    件誣告案件之犯罪事實尚屬無涉，僅可認係被告與告訴人家屬因被告之弟曾美吉
    死後所衍生之種種事端進而纏訟累累，且公訴意旨前開理由亦屬公訴人以情況證
    據所得之推論，縱令非虛，亦僅能認被告於道德層面之心態實屬可議，惟如認被
    告是否構成誣告告訴人之犯罪事實，尚須審核被告於本案之行為當時是否有虛構
    事實等該當於誣告罪之構成要件，斷不足以被告與告訴人家屬纏訟累累而遽臆斷
    被告乃藉刑事告訴為手段，意圖奪取曾美吉之遺產，主觀要件上有誣告之犯意云
    云，是以公訴人此部分之推論，亦有未洽。
五、綜上所述，被告於前案指訴告訴人涉犯刑法侵占罪嫌，應非出於誣告之故意，復
    無虛捏事實，所為自與刑法誣告罪之構成要件有間，此外本院復查無其他證據足
    資證明被告等人有公訴人所指之誣告犯行，雖被告惡意浮誇曲解法律，輕率對告
    訴人提起告訴，所為固屬毫無可取，且耗費司法資源，殊屬可議，惟罪刑法定，
    被告所為既與刑法誣告罪構成要件並不相符，仍不得對之論罪科刑。本件揆諸首
    揭法條及判例意旨說明，自屬不能證明被告犯罪，原審因而為無罪之諭知，經核
    並無不合，檢察官循告訴人請求提起上訴仍執前詞指摘原判決不當，上訴即無理
    由，應予駁回。
據上論結，應依刑事訴訟法第三百六十八條，判決如主文。
本案經檢察官陳新慶到庭執行職務。
中    華    民    國      九十      年       十       月     十七   日
                              臺灣高等法院高雄分院刑事第三庭
                                  審判長法官  謝宏宗
                                        法官  陳中和
                                        法官  莊崑山
右正本證明與原本無異。
如不服本判決，應於判決送達後十日內向本院提出上訴狀，其未述理由者並應於提
出上訴狀後十日內向本院補提理由書（應附繕本)。
                                      書記官  邱麗莉
中    華    民    國      九十      年       十       月     十九   日
                                                                    Ｄ


司法院資訊處製作；財團法人民間司法改革基金會備份。
